臺灣高等法院臺中分院刑事判決　　　　　　　九十年度重上更(一)字第二二一號
　　上　訴　人
　　即　被　告　丙○○
右上訴人因常業重利案件，不服臺灣南投地方法院八十六年度訴字第一二五號中華民
國八十六年七月十日第一審判決（起訴案號：臺灣南投地方法院檢察署八十五年度偵
字第四五七七、四五七八、四九四七號），提起上訴，經判決後，由高法院第一次發
回，本院更為判決如左：
    主      文
原判決關於丙○○常業重利部分，及其應執行刑部分，均撤銷。
丙○○常業重利，處有期徒刑柒月。
扣案印有「工商融資．林先生」字樣之名片陸拾貳張，均沒收。
    事      實
一、丙○○自民國（下同）八十一年十二月間起，基於常業重利之犯意，在南投縣南
    投市○○路五一六巷一二號三樓之住處，以「林先生」之名義經營地下錢莊，乘
    他人因急迫而急需金錢週轉之際，將其向金主所調借之現金，陸續放貸給上開因
    急迫之原因，而向其借貸之辛○○、申○○、丑○○、戌○○、戊○○、廖標慧
、丁○○、癸○○、乙○○、卯○○、酉○○、張王明、賴延和、辰○○、亥○○、午○○、己○○、巳○○、未○○、寅○○、子○○、壬○○○、李國山等
    人。至於利息方面，每貸借新台幣（下同）十萬元每月收取二千四百元（即年息
    為百分之二八．八）、三千元（即年息為百分之三十六）、至三萬元（即年息為
    百分之三百六十）不等之利息，並需於借貸之時，先預扣一期（十天或一個月）
    之利息。丙○○即恃以維生，以之為常業。其間，有地○○因向南投縣之「萬家
    村建設股份有限公司」買斷該公司在南投縣中寮鄉○○○段土地上面所興建之房
    屋轉售，但轉售與收款情形不佳，地○○亟需現金週轉因而陷於急迫，乃自八十
    二年三月間起，陸續向丙○○借貸，每次借貸之金額為五十萬元或一百萬元不等
    ，利息則以十天為一期，每一百萬元一期收取十萬元之利息（即年息為百分之三
    百六十），亦於借貸之時預扣一期（十天）之利息。至八十四年五月間止，丙○○貸借給地○○之本金有二千餘萬元（確實金額，丙○○與地○○均已無法明確
    理算），但因地○○僅清償部分之款項，尚積欠二千三百五十萬六千元之本金及
    二千六百五十一萬元之利息，經丙○○催討，地○○乃簽發面額共計二千九百四
    十萬元之十三紙支票及現金六十萬元以為支付。惟地○○嗣後僅清償三百六十萬
    元之現金予丙○○，其餘支票則未為兌現。後至八十五年十月十五日晚上十一時
    三十分許，丙○○始在南投縣南投市○○路五一六巷十二號三樓之住處為警查獲
    ，並扣得丙○○所有並供犯罪使用印有「工商融資．林先生」字樣之名片六十二
    張，以及扣得丙○○所有之支票（本票二份）、支票簿存根一份、債務單四張、
    銀行查詢表登錄單三張、土地所有權狀一份、存摺二本、票據代收摺一本、切結
    書二張、桌曆一本、金融卡號一張、切結書及本票三十四袋、商業本票簿二本、
    送金簿三本、存款簿五本等物品。
二、案經南投縣警察局移請臺灣南投地方法院檢察署檢察官偵查起訴。
    理      由
一、訊據本案上訴人即被告丙○○（以下稱稱為被告）矢口否認伊有前開常業重利之
    犯行，並辯稱：伊自八十年間起，即與朋友多人合夥開設百貨公司、餐廳及ＫＴ
    Ｖ等事業，雖因生意往來而與朋友之間有金錢借貸，並因關係疏淺而計算利息高
    低（亦有未計算利息者），但並無重利情事，伊亦並未恃此利息收入維生，另地
    ○○經過原審及鈞院多次傳訊，無論就借貸經過或金額利息計算方式，前後所述
    均非一致，其證詞殊非可採，尤其如依照地○○自述之投資經過觀之，其應為商
    場經驗老手，顯無可能因為急迫、輕率或無經驗而為借貸，兼以其在原審法院訊
    問時，亦述稱並非因為週轉不靈而借貸，且其跳票時間亦為八十四年六月二十三
    日，凡此均可證明其於借貸之時，並非因為急迫而借貸，另地○○就利息之指述
    ，無論在利息之預扣或利率方面，均非真實，伊確無常業重利之犯行，應不為罪
    等情。
二、然查：
（一）本案被告於警訊時，除坦承警方於八十五年十月十五日晚上在其前開住處所查
      獲之扣押物，係其自八十二年間起，向人調借現金之後，轉借他人賺取利息及
      借高利給他人之相關證物之外，更坦承其自八十二年間起，就開始經營地下錢
      莊，每借十萬元，每月收取三千元之利息（一年之利息為三萬六千元），且有
      自八十二年年初，就借給地○○二千三百五十萬元（但供稱利息為十萬元每月
      利息三千元，見警訊卷一一三、一一四頁）等情無誤。嗣在檢察官訊問時，被
      告除再坦承警訊供詞係屬實在之外，並再供承：借錢先扣一個月利息，十萬元
      每月利息三千（年息百分之三六），預扣一個月，給九萬七千元，票主有些是
      朋友，有些是別人介紹來的（八十五年度偵字第四五七七號偵查卷宗第六五頁
      ）之情無訛。另被告之弟林進中於檢察官訊問時，亦明確指證：被告確有經營
      地下錢莊，且已經營二、三年等語（見同上偵卷六九頁）。若無上情，被告以
      及其弟林進中豈會為上開供述？況被告經警查扣之證物中，其中之桌曆（八十
      三年份）亦確遍載金錢借貸之情形（記載借款人姓名簡稱、及借貸金額），且
      一頁七日均有記載者，亦比比皆是，此有上開桌曆扣案可稽。另被告在其所有
      之名片上面印上「工商融資」之文字，並印上「林先生」之代號（及行動電話
      號碼）而不敢印上其真正姓名，此亦有經警查扣之被告上開名片扣案足佐。若
      非經營地上錢莊，何需印製上開名片，且心虛隱匿其真名？再參酌扣案之債務
      單、銀行查詢表登錄單、切結書、本票、送金簿等物，經核亦確係經營地上錢
      莊常用之物。其中，縱置僅簽發本票者於不論，但其中由丑○○、戌○○、戊○○、廖標慧、丁○○、癸○○、乙○○、卯○○、酉○○、張王明、賴延和
      、辰○○、申○○、辛○○、亥○○、午○○、己○○、巳○○、未○○、寅
      ○○、子○○、壬○○○等人所簽立之扣案切結書中，已明確載明：「立切結
      書人因生意週轉須要持本人支票及客票連同商業本票向（林）先生貼現，月息
      以每萬元二百四十元計（即年息為百分之二八．八），貼現金額以票據面額計
      ，憑票無條件擔任兌付，如無法兌付願負法則律詐欺行為及民事法律責任，恐
      空口無憑，特立此切結書」等文字。依其文義與借款人所簽發之本票相互印證
      ，再參酌辛○○之切結書係於八十一年十二月十六日書立，申○○之切結書則
      在八十一年十二月三十日書立（其他之切結書部分未書寫日期，部分則在八十
      二年間書立）有各該切結書連同借款人所簽發之本票扣案卷可稽各情，顯見被
      告最遲自八十一年十二月間起，即有在其上開住所，以「林先生」之名義經營
      地下錢莊，陸續貸錢給辛○○、申○○、丑○○、戌○○、戊○○、廖標慧、
      丁○○、癸○○、乙○○、卯○○、酉○○、張王明、賴延和、辰○○、亥○○、午○○、己○○、巳○○、未○○、寅○○、子○○、壬○○○等人，並
      向其等收取年息百分之二八．八之利息，此後於八十三至八十五年間，除後述
      之地○○部分外，則陸續提高利息至年息百分之三十六，且均預扣一期之利息
      ，其情甚明。被告嗣雖改稱扣案之上開證物，部分係張隆偉所有，惟上開證物
      均為債權憑證，張隆偉豈會放在被告住處？況此除與被告之警訊所供有所不符
      之外，被告亦坦承不知張隆偉之去向，無法查報其地址以供本院傳訊（見本院
      卷宗第一八六頁）。被告此部分所辯殊難採信。另本院依據扣案之本票，所傳
      訊到院之證人天○○、辰○○、戊○○等人，其中辰○○係因週轉困難而借貸
      ，業據其與證人天○○證實。至於證人戊○○部分，其既有坦承簽發本票與切
      結書之事實，卻推稱係朋友借貸，且連朋友之真正姓名、住址、借貸時間、地
      點等等事項均推稱不知，所證顯違情理，尚難據其證詞資為有利被告之證明。
      其他借款人雖因去向不明，致無從傳訊，但依據其等所書立之切結書，明確載
      明：「立切結書人因生意週轉須要．．．．．．」等語，其等係因急迫而向被
      告借貸，亦堪認定。
（二）又本案被告另有於八十三年七、八、九月間，陸續貸款五十萬至一百萬元不等
      之金錢給李國山，且李國山係因公司營運週轉需要，陷於急迫才向被告借貸，
      每十萬元一個月之利息由二千四百元至三千元不等，且有預扣一期（即借期）
      之利息，上情亦據證人李國山於本院訊問時證述屬實（見本院卷宗第一一三頁
      ），且有其簽發之支票與退票理由單各五紙在卷可稽。依其所證，其係因急迫
      而向被告借貸，被告亦向其收取年息百分之二八．八至年息百分之三六之利息
      ，亦堪認定。
（三）另證人地○○因向南投縣之「萬家村建設股份有限公司」買斷該公司在南投縣
      中寮鄉○○○段土地上面所興建之房屋轉售，但轉售與收款情形不佳，地○○
      亟需現金週轉因而陷於急迫，乃自八十二年三月間起，陸續向被告借貸，每次
      借貸之金額為五十萬元或一百萬元不等，利息則以十天為一期，每一百萬元一
      期收取十萬元之利息（即年息為百分之三百六十），亦於借貸之時預扣一期（
      十天）之利息，且至八十四年五月間止，被告進貸借給地○○之本金有二千餘
      萬元，上情業據證人地○○迭指甚明。被告於本院訊問時，亦坦承其在前開期
      間，貸給證人地○○之金錢，應在三千萬元以內（見本院卷宗第六一頁）。雖
      於本院審理時，被告另以口頭辯稱此係伊之投資款云云，惟此非但與被告於偵
      、審中之供述不符，且如為投資，豈有又向證人地○○收取利息之理。被告上
      開所辯，自難信為真實。又在被告向證人地○○所收取之利息方面，被告於警
      訊、原審及本院訊問時，雖均供稱係年息百分之三十六，惟地○○向被告為上
      開借貸之時，利息確係以十天為一期，每一百萬元一期收取十萬元之利息，且
      於借貸之時預扣一期之利息，但因地○○僅清償部分之款項，尚積欠二千三百
      五十萬六千元之本金及二千六百五十一萬元之利息，經被告催討，地○○乃簽
      發面額共計二千九百四十萬元之十三紙支票及現金六十萬元以為支付，但地○○嗣後僅清償三百六十萬元之現金予丙○○，其餘支票則未為兌現，上情係證
      人地○○自警訊、偵審中，以迄本院訊問時，均堅指不移之事實，並有上開支
      票扣案可稽。被告於原審法院訊問時，雖再辯稱：「（借給地○○）十萬元利
      息三千元而已」等語，但其又同時供述：「（地○○目前尚欠）二千三百五十
      萬六千元之本金，利息為二千六百五十一萬（是支票）及十三紙之支票（未屆
      期）」之情（見原審卷宗第三八頁）。查地○○向被告係陸續借貸，且除有預
      扣一期之利息外，地○○亦應有陸續支付部分之利息，此從被告在初貸之後，
      在別無其他擔保之情形下，猶願長期間陸續貸款給地○○，應可信為真實。如
      被告貸款之利息僅為每十萬元每個月三千元，則衡情豈有經過上開時間，地○○所應繳納之利息即會超過所借本金？是本案雙方雖無法理清借貸本金及已付
      利息，但徵之上情，地○○之上開指述，應較可信。按地○○雖係於八十四年
      六月二十三日才跳票，惟其係因其簽發之票據即將退票，才向被告借款應急，
      此情業據證人地○○於本院前審審理時供述綦詳（見本院前審卷宗第九十二頁
      ）。如無此情，證人地○○何需支付高利向被告借貸？被告依據上情，及依據
      證人地○○所述之投資經過各情，辯稱地○○不可能因為急迫而借貸，尚不足
      採信。又證人曾世民對於地○○借款之事由並不清楚，亦據其到庭證述甚詳。
      本案並無再度傳訊曾世民查證上情之必要。又證人庚○○於偵查中，已證稱不
      知地○○還了多少錢，且依其證詞，其僅知八十三年十一月間借款之事。是其
      對於地○○與被告之間之借貸情形，是否全部知悉，已非無疑。且依其於本院
      前審所證：被告與地○○間之借款債務，本金是二千三百多萬，利息尚未算，
      雙方於八十四年四月和解時，協議結果包括本金利息共應償還三千萬元，已將
      地○○三年來未償還利息折算為六百四十四萬元，惟當時未書立協議書等情，
      六百四十四萬元亦是就地○○未償還利息部分折讓之結果，自不能因此而認定
      此六百四十四萬元即是二千餘萬元借貸本金之全部利息。況被告與地○○既係
      協議借款債務之清償，則地○○積欠之本金、利息各若干，自係協商之重要基
      礎，衡情被告豈有未詳細計算利息之理。且如此重要之協議，事關雙方之權利
      義務，竟然未書立書據，亦與常情有違。證人庚○○上開證詞，尚難採為有利
      被告之證據。再被告雖提出地○○名義之切結書一紙，惟上開切結書之日期係
      八十一年十二月十日，而本案被告貸借金錢給地○○兒收取上開重利之時間則
      在八十二年間以後，被告並非不得於嗣後提高借款之利率。此部分亦不足為被
      告有利之證據。
三、綜上所述，本案被告有於前開期間，在其前開住所經營地下錢莊，而向因急迫之
    原因，而向其借貸之辛○○、申○○、丑○○、戌○○、戊○○、廖標慧、丁○○、癸○○、乙○○、卯○○、酉○○、張王明、賴延和、辰○○、亥○○、午
    ○○、己○○、巳○○、未○○、寅○○、子○○、壬○○○、李國山、及地○○等人，收取年息百分之二八．八、百分之三十六、至百分之三百六十不等之利
    息，並需於借貸之時，先預扣一期之利息，上情應堪認定。就其所收取之利息，
    其中百分之三百六十顯與原本不相當，固不待論。即便被告所是認之百分之二八
    ．八、及百分之三十六，如加計被告巧取（即預扣一期部分）之利息，其週年利
    率亦分別將達百分之三十、四十，亦與原本顯不相當，亦無可疑。再稽之被告經
    營地下錢莊之時間長達二、三年，且僅就本案可考之貸款金額即達數千萬元，則
    被告有恃此維生，以之為常業之犯意與行為，其事證甚為明確。被告辯稱無此犯
    行，不足採信。事證明確，被告上開犯行應堪認定。
四、本件公訴人之公訴意旨雖指訴被告係自八十年間起，即在上址經營地下錢莊，並
    以刊登報紙廣告借貸款項之方式，以每十日為一期、每一百萬元本金收取十萬元
    利息之重利，將資金借予林素真、朱聰榮、簡明雄、庚○○、徐傑章、游雅富、
    張揚明、張隆偉等人以謀取不法之利益，並以之為常業云云。惟本案依據切結書
    之日期，僅能證明被告有自八十一年十二月間起，為前開長業重利之行為。且經
    原審法院傳訊證人林素真、張揚明等人到庭，渠等均僅證稱與被告之間，是朋友
    間互相借貸，被告丙○○並無收取高利之情形。證人張揚明於本院前審亦為相同
    之陳述。至於其他證人朱聰榮、簡明雄、庚○○、徐傑章、游雅富等人，經查或
    無住所資料，或按址查無其人，無法證明被告有公訴人此部分所指訴之重利犯行
    。亦無法單憑扣案之證物為上開認定。公訴人此部分之指訴，尚屬犯罪不能證明
    。惟因公訴人認此部分與被告上開論罪科刑部分，僅構成常業重利一罪，爰不就
    此另為被告無罪之諭知。
五、核被告上開所為，係犯刑法第三百四十五條之常業重利罪。原審判決就被告前開
    所犯予以論罪科刑，固非無見，惟原審判決誤認被告自八十年間起，即開始本案
    犯行，且認定被告均以年息百分之三百六十之高利貸款予他人，尚有未合。是本
    案被告上訴否認此部分之犯罪，其上訴雖無理由，但原審判決就此部分既有上開
    可議之處，即屬無可維持，自應由本院將原審關於此部分之判決及被告應執行刑
    部分，均予撤銷改判。爰審酌被告之品行、常業重利之犯罪時間與重利情節、以
    及犯後態度等一切犯罪情狀，量處有期徒刑七月。又扣案之上開扣押物中，與被
    告常業重利有關部分，其中印有「工商融資．林先生」字樣之名片六十二張，係
    被告所有供犯罪使用之物，應依刑法第三十八條第一項第二款之規定宣告沒收。
    至於其他如原審宣告沒收之支票簿存根、債務單、銀行查詢表登錄單、存摺、票
    據代收摺、切結書、桌曆、金融卡號、商業本票簿、送金簿、存款簿等扣押物，
    雖可為本案被告犯罪之佐證，部分亦為被告犯罪使用或犯罪之後所收取。惟本案
    被告雖有重利犯行，但僅就收取重利部分犯法，如將上開扣押物均予沒收，將使
    被告合法債權部分，亦失所憑證。審酌上情，本院爰不為沒收之諭知。
六、據上論斷，應依刑事訴訟法第三百六十九條第一項前段、第三百六十四條、第二
    百九十九條第一項前段、刑法第三百四十五條、第三十八條第一項第二款、罰金
    罰鍰提高標準條例第一條前段，判決如主文。
本案經檢察官甲○○到庭執行職務。
中      華      民      國      九十一  年      十一    月      十三    日
                                臺灣高等法院臺中分院刑事第三庭
                                      審判長法  官  陳  朱  貴
                                            法  官  胡  忠  文
                                            法  官  廖  柏  基
右正本證明與原本無異。
如不服本判決應於收受送達後十日內向本院提出上訴書狀，其未敘述上訴之理由者並
得於提起上訴後十日內向本院補提理由書（均須按他造當事人之人數附繕本）。
                                            書記官  詹  錫  朋
中      華      民      國      九十一  年      十一    月      十四    日
附錄條文：
刑法第三百四十五條：
以犯前條之罪為常業者，處五年以下有期徒刑，得併科三千元以下罰金。
                                                                        Ａ
